ACORDAO-COMPLETO-2535597

ACÓRDÃO 1261/2022 ATA 20/2022 - PLENÁRIO

VISTA, relatada e discutida esta representação formulada pela Secretaria de Fiscalização de Infraestrutura Hídrica, de Comunicações e de Mineração deste Tribunal, em face de possíveis irregularidades no recálculo de multas aplicadas às prestadoras de serviços de telecomunicações pela Anatel.
ACORDAM os Ministros do Tribunal de Contas da União, reunidos em sessão do plenário, ante as razões expostas pelo Relator e com fundamento nos arts. 169, inciso V, 235 e 237, inciso VI, do Regimento Interno, em:
9.1. conhecer da presente representação para, no mérito, considerá-la parcialmente procedente;
9.2. encaminhar cópia deste acórdão à Agência Nacional de Telecomunicações, com a informação de que o inteiro teor do relatório e do voto que o fundamentam está disponível no endereço eletrônico www.tcu.gov.br/acordaos;
9.3. arquivar o processo.

Representação sobre o recálculo de multas aplicadas pela Anatel a prestadoras de serviços de telecomunicações.

Agência Nacional de Telecomunicações

3. Responsável: não consta

13.1. Ministros presentes: Ana Arraes (Presidente), Walton Alencar Rodrigues, Aroldo Cedraz, Bruno Dantas, Vital do Rêgo, Jorge Oliveira (Relator) e Antonio Anastasia.
13.2. Ministro-Substituto convocado: André Luís de Carvalho.

JORGE OLIVEIRA

Adoto como relatório a instrução elaborada na Secretaria de Fiscalização de Infraestrutura Hídrica, de Comunicações e de Mineração - SeinfraCOM, que contou com a anuência do corpo dirigente da unidade técnica (peças 57/59) :
"INTRODUÇÃO
Trata-se de representação formulada pela Secretaria de Fiscalização de Infraestrutura Hídrica, de Comunicações e de Mineração (SeinfraCOM) do Tribunal de Contas da União (TCU) , em face de possíveis irregularidades no recálculo de multas aplicadas às prestadoras de serviços de telecomunicações pela Anatel.
HISTÓRICO
De acordo com a Lei 9.472/1997, Lei Geral de Telecomunicações (LGT) , art. 19, incisos VI, XI e XVIII, cabe à Anatel fiscalizar as empresas concessionárias e autorizatárias do setor de telecomunicações, aplicando sanções sempre que necessário, sendo o valor arrecadado com eventuais multas recolhido ao Fundo de Fiscalização das Telecomunicações (Fistel) , conforme preceitua a Lei 5.070/1966.
No âmbito dessa competência sancionatória, a agência, por meio da Resolução Anatel 589/2012, publicou um novo Regulamento de Aplicação de Sanções Administrativas (RASA) , em substituição ao regulamento anterior (RASA/2003) .
O novo RASA, com vistas a promover uma maior padronização na definição das sanções pecuniárias, estabeleceu a previsão, em seu art. 39, da elaboração de uma metodologia de cálculo do valor das multas aplicadas, a qual deveria ser utilizada por todas as superintendências da agência:
Art. 39. A Anatel definirá, por meio de Portaria do Conselho Diretor, que poderá ser objeto de Consulta Pública, as metodologias que orientarão o cálculo do valor base das sanções de multa.
§ 1º As metodologias devem objetivar a uniformização entre as áreas técnicas das fórmulas de dosimetria para cálculo do valor base das sanções de multa, que deverão conter fundamentação detalhada de todos os seus elementos, demonstrando a observância dos parâmetros e critérios previstos neste Regulamento.
§ 2º Até a entrada em vigor da Portaria prevista no caput, as Superintendências poderão aplicar metodologias próprias.
§ 3º A adoção de nova metodologia não implica revisão da multa anteriormente aplicada, exceto se a sanção não atender aos princípios da proporcionalidade e razoabilidade, sempre avaliados no contexto do caso concreto e da época da aplicação da multa.
Além disso, esse novo regulamento, em seu art. 41, caput e parágrafo único, definiu que seus dispositivos se aplicariam apenas aos processos que ainda não teriam tido decisão em primeira instância, com exceção do art. 39, § 3º (transcrito acima) , que, ao tratar dos princípios da proporcionalidade e razoabilidade, seria extensível a todos os processos em curso na agência.
Art. 41. As disposições constantes deste Regulamento aplicam-se, a partir de sua publicação, aos processos pendentes de decisão de primeira instância.
Parágrafo único.  O disposto no § 3º do art. 39 se aplica a todos os processos administrativos sancionadores em curso na Agência.
A unidade técnica da SeinfraCOM, ao observar que diversas propostas e decisões do Conselho Diretor da agência reformavam de ofício sanções anteriormente aplicadas, em sede de recursos administrativos, com reduções expressivas das multas inicialmente estabelecidas, entendeu que havia (peça 14, p. 3) :
indícios de que possam existir decisões da Anatel admitindo a redução das multas com base em regulamento de sanção que não estava vigente quando da aplicação da multa nem quando da sua apreciação pela primeira instância da agência, gerando possível insegurança jurídica. Em que pese tal previsão constar do regulamento aprovado pela Anatel em 2012, pairam razoáveis dúvidas quanto à compatibilidade legal de tal parágrafo com os demais normativos a que a Anatel está sujeita, em especial com os princípios de legalidade, razoabilidade, proporcionalidade, moralidade, igualdade e finalidade administrativa, previstos no art. 38 da LGT e no art. 37, caput, da Constituição Federal.
Diante da materialidade dos casos identificados, sendo que, somente em três processos, a redução das multas foi superior a R$ 64 milhões (peças 4, 6 e 10) ; do grande número de processos sancionatórios na agência; e do possível prejuízo a atuação sancionatória da Anatel; a unidade técnica, em instrução à peça 14, entendeu preenchidos os requisitos de admissibilidade para o reconhecimento desta representação, previstos no art. 235 e no art. 137, inciso VI e parágrafo único, do Regimento Interno do TCU, c/c o art. 103, § 1º, da ResoluçãoTCU 259/2014.
A Ministra Relatora, em despacho à peça 17, além de conhecer da representação proposta, autorizou as diligências necessárias à elucidação do caso, as quais serão descritas e analisadas a seguir.
EXAME TÉCNICO
Em resposta às diligências promovidas por meio do Ofício 0210/2017-TCU/SeinfraCOM (peça 19) e Ofício 0211/2017-TCU/SeinfraCOM (peça 18) , datados de 23/5/2017, a Anatel (peça 45) e a Procuradoria Federal Especializada Junto à agência (PFE-Anatel) (peças 24 a 43) encaminharam, tempestivamente, as informações e os esclarecimentos solicitados, os quais serão apresentados na ordem dos itens solicitados à Anatel.
I) Itens b.1.1.1, b.1.1.2 e b.1.1.3;
b.1.1.1) planilha eletrônica listando todos os processos sancionatórios da agência que já contavam com decisão em 1ª instância na data de publicação do Regulamento de Aplicação de Sanções Administrativas (RASA) de 2012 e que tiveram valores de multas alteradas com fundamento no § 3º do art. 39 do RASA/2012, (...) ;
b.1.1.2) cópia, em formato digital e integral, de todas as decisões do Conselho Diretor, acompanhadas dos documentos técnicos que as embasaram, referentes aos processos sancionatórios da agência que tiveram valores de multas alteradas com fundamento no § 3º do art. 39 do RASA/2012 e que já contavam com decisão em 1ª instância na data de publicação do RASA/2012;
b.1.1.3) cópia, em formato digital e integral, de todos os documentos técnicos e/ou jurídicos que propuseram, analisaram e/ou fundamentaram a inserção do disposto no art. 39, § 3º, e no art. 41, parágrafo único, no RASA/2012, incluindo aqueles que constem no processo administrativo 53500.020772/2005-14, que tratou da elaboração da Resolução Anatel 589/2012, RASA 2012;
Após levantamento entre os Procedimentos para Apuração de Descumprimento de Obrigações (Pados) , a Anatel identificou 766 processos que contavam com decisão em 1ª instância na data de publicação do RASA/2012 e que tiveram valores de multa alterados, seja por aumento (264 casos) , seja por diminuição do valor da multa (502 casos) .
Sobre os processos que foram alterados especificamente com fundamento no § 3º do art. 39 do RASA/2012, a agência teria identificado 91 Pados, os quais foram detalhados em planilha eletrônica anexa à peça 45.
Em resposta ao item b.1.1.2, consta no anexo 2 da peça 45 cópia integral, em sua maioria, dos 91 processos citados.
Com relação ao item b.1.1.3, a agência informou, conforme peça 45, p. 7, que a concepção do novo RASA teria sido fruto de proposta da área técnica, somada às contribuições da Procuradoria Federal Especializada junto à Anatel (PFE-Anatel) e às manifestações da sociedade civil, recebidas em consulta pública. Dessa forma, uma proposta preliminar teria sido encaminhada para análise e deliberação do Conselho Diretor da agência. Releva ressaltar que, no tocante à inserção do art. 39, § 3º, e do art. 41, parágrafo único, no RASA/2012, a Anatel informou que eles foram introduzidos no regulamento apenas na fase final, mediante proposição do conselheiro relator do processo, conforme consta da Análise 213/2012-GCRZ, encaminhada a este Tribunal (peça 55, p. 142) .
A partir da análise dos documentos encaminhados pela Anatel, entende-se pela completude dos dados e informações apresentados pela agência, no tocante aos itens b.1.1.1, b.1.1.2 e b.1.1.3.
II) Itens b.1.2.1, b.1.2.2 e b.1.2.3;
b.1.2) Justifique:
b.1.2.1) a compatibilidade legal do § 3º do art. 39 do RASA de 2012 com os atos normativos a que a Anatel está sujeita, em especial com relação aos princípios de legalidade, razoabilidade, proporcionalidade, moralidade, igualdade e finalidade administrativa, previstos no art. 38 da Lei Geral de Telecomunicações (LGT) e no art. 37, caput, da Constituição Federal de 1988;
b.1.2.2) a compatibilidade legal do parágrafo único do art. 41 do RASA de 2012 com os atos normativos a que a Anatel está sujeita, em especial com relação aos princípios de legalidade, razoabilidade, proporcionalidade, moralidade, igualdade e finalidade administrativa, previstos no art. 38 da Lei Geral de Telecomunicações (LGT) e no art. 37, caput, da Constituição Federal de 1988;
b.1.2.3) os critérios e os argumentos técnicos e/ou jurídicos que fundamentaram as decisões pela alteração das multas aplicadas, com base no § 3º do art. 39 do RASA de 2012, para os processos que já contavam com decisão em 1ª instância na data de publicação do RASA/2012;
II.1) Manifestação da Anatel
Sobre a inserção do § 3º no art. 39 do RASA/2012, que dispõe que 'a adoção de nova metodologia não implica revisão da multa anteriormente aplicada, exceto se a sanção não atender aos princípios da proporcionalidade e razoabilidade, sempre avaliados no contexto do caso concreto e da época da aplicação da multa', a Anatel afirma que o dispositivo materializaria e reforçaria os princípios da razoabilidade e proporcionalidade esculpidos no art. 2º da Lei 9.784/1999 e nos arts. 38 e 179, da Lei 9.472/1997 (peça 45, p. 7) .
Ressalta a agência que a inclusão desse parágrafo no texto aprovado pelo Conselho Diretor teve como objetivo evitar que a elaboração de nova metodologia de cálculo das sanções de multa, prevista no caput do art. 39, ensejasse o questionamento e a revisão automática das multas já aplicadas anteriormente, quando o resultado desse novo cálculo fosse mais benéfico aos infratores (peça 45, p. 8) . Tal entendimento estaria presente na proposta do conselheiro relator, em sua Análise 213/2012-GCRZ (peça 55, p. 40) :
4.2.142. Por último, proponho a inclusão de parágrafo que limita a revisão das multas já aplicadas aos casos em que se verificar que essa sanção viola os princípios da razoabilidade e da proporcionalidade, impedindo, desse modo, que a aprovação de novas metodologias dê causa à revisão de todas as multas anteriormente aplicadas, o que poderia gerar morosidade no deslinde dos processos e incentivar recursos protelatórios na esperança de alterações metodológicas benéficas posteriores.
No tocante ao art. 41, a Anatel explica que o citado dispositivo disciplina o momento ou a circunstância a partir do qual o RASA/2012 passaria a gerar efeitos, sendo o novo regulamento aplicável a todos os processos pendentes de decisão de primeira instância (peça 45, p. 9) .
Art. 41. As disposições constantes deste Regulamento aplicam-se, a partir de sua publicação, aos processos pendentes de decisão de primeira instância.
Parágrafo único. O disposto no § 3º do art. 39 se aplica a todos os processos administrativos sancionadores em curso na Agência.
Ressalta a agência (peça 45, p. 9) que a exceção contida no parágrafo único do art. 41, que garante a aplicação do disposto no § 3º do art. 39 a todos os processos em curso na agência,  justificar-se-ia, mais uma vez, pela intenção do conselheiro relator de evitar que as multas já aplicadas fossem objeto de questionamento, pois, sem essa exceção, o limite estabelecido no § 3º do art. 39, ou seja, a previsão de revisão da multa somente nos casos de inobservância dos princípios da proporcionalidade e razoabilidade, apenas seria aplicável aos processos pendentes de decisão de primeira instância, e, portanto, não se poderia evitar, para os demais processos, eventuais questionamentos imotivados de multas já aplicadas, mesmo que não versassem sobre razoabilidade e proporcionalidade (peça 45, p. 9) .
No tocante ao item b.1.2.3, que solicita os critérios e os argumentos que fundamentaram as decisões pela alteração das multas aplicadas, com base no § 3º do art. 39 do RASA de 2012, para os processos que já contavam com decisão em 1ª instância, a agência explicou que tais informações constam dos informes, análises e votos integrantes dos autos dos processos digitalizados, os quais foram encaminhados a este Tribunal (peça 45, p. 5) .
II.2) Manifestação da Procuradoria Federal Especializada Junto à agência (PFE-Anatel) 
Para defender a regularidade dos dispositivos em questão, a PFE-Anatel inicia observando que a razoabilidade e a proporcionalidade são elementos constitucionais do próprio princípio da legalidade, estando previstos expressamente em lei (arts. 38 e 179, §1º, da Lei 9.472/1997, e art. 2º da Lei 9.784/1999) , possuindo, ainda, índole constitucional, conforme entendimento do STF. Desse modo, entende a procuradoria especializada que admitir a aplicação de uma multa claramente desproporcional e irrazoável ofenderia tal princípio (peça 25, p. 2) .
Assim, argumenta a PFE-Anatel que, em busca do respeito ao princípio da legalidade, o § 3º do art. 39 do RASA/2012 precisa ser aplicável a todos os processos sancionadores em curso na agência. Na visão da procuradoria, não se trataria de opção do administrador em observar, ou não, tais princípios, sendo até dispensável a existência desse dispositivo no regulamento (peça 25, p. 23) .
A PFE-Anatel também ressalta que a intenção do Conselho Diretor, ao editar os referidos dispositivos, foi no sentido de restringir a revisão das multas aplicadas apenas para o caso de violação da proporcionalidade e da razoabilidade, evitando-se que a aprovação de uma nova metodologia desse causa à revisão de qualquer processo (peça 25, p. 2) .
Registra, contudo, que os referidos dispositivos foram incluídos no RASA por proposta do Conselheiro Relator na Análise 213/2012-GCRZ, após esta Procuradoria já ter se manifestado a respeito da minuta pós-consulta pública. Assim, a despeito de opinar pela legalidade, a procuradoria reforça que não teria havido manifestação específica sobre os dispositivos previamente à publicação do regulamento (peça 25, p. 3) .
A PFE-Anatel ressalta que é frequente que prestadoras de serviços de telecomunicações ajuízem ações com o objetivo de reverter as decisões, existindo casos de anulação, pelo Judiciário, de sanções aplicadas pela agência, com fundamento na inobservância do princípio da proporcionalidade (peça 25, p. 5) . 
Destaca, ainda, que a LGT, ao fixar, em seu art. 179, um intervalo do valor das multas a serem aplicadas, estabelecendo apenas um teto máximo de R$ 50 milhões por infração, teria conferido à agência ampla discricionariedade na definição das multas administrativas, cabendo à Anatel, entre outros critérios (art. 176) , considerar a condição econômica do infrator e o princípio da proporcionalidade entre a gravidade da falta e a intensidade da sanção (peça 25, p. 7) .
Entende a procuradoria que, apesar de ter desenvolvido metodologias de cálculo, de modo a evitar decisões casuísticas, a agência não estaria obrigada a criar fórmula matemática para a definição das multas, estando vinculada, em primeiro lugar, aos critérios definidos nos arts. 173 a 179 da LGT e no RASA (peça 25, p. 7-8) .
Salienta, além disso, que a elaboração de metodologia não consubstancia edição normativa, mas apenas a exteriorização de instruções aos servidores, objetivando conferir uniformidade à aplicação de sanções, mostrando-se como uma ferramenta à disposição do aplicador para o cálculo da multa. O próprio RASA/2012, em seu art. 39, disporia que as metodologias a serem definidas serviriam apenas para orientar o cálculo das sanções, não se tratando de aplicação cogente (peça 25, p. 7) .
Assim, defende a procuradoria especializada que as metodologias de cálculo das multas, ao se tratar de instrumentos infralegais, não teriam o condão de dispensar a Anatel de cumprir o princípio da proporcionalidade, diante do seu status constitucional e legal. As fórmulas metodológicas, na prática, seriam insuficientes para apreender todas as especificidades da infinidade de casos concretos e, por consequência, para servir ao propósito de revelar, para a integralidade dos casos, um valor de multa adequado segundo os critérios legais (peça 25, p. 7) .
Tal fato, na visão da PFE-Anatel, explicaria a autorização expressa no regulamento (arts. 18, §4º, e 39, §3º) de se afastar a utilização da metodologia para o cálculo da multa, caso se verifique que o valor da sanção não atenda os princípios da proporcionalidade e razoabilidade (peça 25, p. 8) .
A respeito do princípio do tempus regit actum, defende a sua não aplicação à metodologia, pois essa se trataria apenas de orientação (não vinculante) ao administrador, não possuindo caráter normativo, devendo o seu emprego ser analisado como adequado ou não pela Administração ao tempo de sua aplicação (peça 25, p. 9) .
Por fim, a PFE-Anatel encaminhou manifestações pretéritas daquela procuradoria a respeito da: não obrigatoriedade da existência das metodologias; ausência de óbices à instituição de metodologias, desde que respeitados os princípios da razoabilidade e proporcionalidade; necessidade de observância dos critérios legais para definição do quantum da multa (art. 176 e 179, §1º, da LGT) ; possibilidade de afastamento da metodologia quando, no caso concreto, o valor da sanção não atender a esses mesmos princípios, resultando, por óbvio, em eventual redução ou majoração da multa (peças 26 a 31) .
Além disso, foram encaminhados pareceres nos quais teriam sido exaradas manifestações que terminaram por resultar em majoração da multa aplicada em primeira instância, a partir da substituição da metodologia utilizada na aplicação da sanção por metodologia mais recente (peças 32 a 43) .
II.3 Análise
Inicialmente, cabe reconhecer que a publicação do RASA/2012 trouxe aprimoramentos aos critérios e parâmetros utilizados na aplicação de sanções pela Anatel, em especial ao prever, em seu art. 39, a definição de uma metodologia unificada de cálculo do valor das multas, a ser aprovada pelo Conselho Diretor da agência. Assim, ao substituir o modelo anterior, no qual conviviam diversas metodologias diferentes, elaboradas por cada superintendência, entende-se que o novo regulamento contribuiu para um tratamento mais igualitário ao setor, em respeito aos princípios da isonomia e da impessoalidade, ambos de observância cogente pela Administração Pública.
Quanto à compatibilidade legal do § 3º do art. 39 e do parágrafo único do art. 41 do RASA/2012 com os atos normativos a que a Anatel está sujeita, em especial com relação aos princípios de legalidade, razoabilidade, proporcionalidade, moralidade, igualdade e finalidade administrativa, restou demonstrada pela agência a conformidade da inserção de tais dispositivos no novo regulamento, pois visam garantir o respeito aos princípios da razoabilidade e proporcionalidade.
Ao encontro do defendido pela Anatel, tais princípios são aplicáveis a todos os processos em curso na agência, mesmo que após decisão em primeira instância, desde que ponderados e/ou acompanhados de outros princípios constitucionais, em especial, o da motivação dos atos administrativos. 
Entende-se que se insere na competência do seu Conselho Diretor, órgão máximo da autarquia, ao enfrentar caso concreto de ofensa aos princípios da razoabilidade e proporcionalidade, a revisão de sanções anteriormente aplicadas, mesmo que tal sanção tenha observado integralmente a metodologia de cálculo vigente à época. As metodologias desenvolvidas pela agência para o cálculo de multas, as quais não se confundem com os regulamentos de aplicação de sanção, possuem apenas caráter orientador e não vinculante, não podendo ser interpretadas, per si, como impeditivo a eventual revisão de sanção imposta ao administrado. 
Apesar do entendimento pela conformidade da inserção dos citados dispositivos no RASA/2012, fez-se necessária, em complemento, uma avaliação dos processos sancionatórios encaminhados pela Anatel que tiveram valores de multas reduzidas com fundamento no citado § 3º do art. 39 e que já contavam com decisão em 1ª instância na data de publicação do regulamento, com o objetivo de se identificar a presença, clareza e a robustez dos critérios que foram utilizados pela agência para justificar a redução de multas.
Vale ressaltar que a Lei 9.784/1999, ao tratar do princípio da motivação em seu art. 50, prevê que:
Art. 50. Os atos administrativos deverão ser motivados, com indicação dos fatos e dos fundamentos jurídicos, quando:
 (...) 
V - decidam recursos administrativos;
§ 1o A motivação deve ser explícita, clara e congruente, podendo consistir em declaração de concordância com fundamentos de anteriores pareceres, informações, decisões ou propostas, que, neste caso, serão parte integrante do ato.
Conforme descrito anteriormente, foram identificados pela Anatel 91 processos que, segundo a agência, atendiam aos requisitos solicitados, ou seja, que tiveram o valor da multa reduzido com fundamento no art. 39, § 3º, e que já contavam com decisão em 1ª instância. Do conjunto total desses procedimentos, foi possível identificar uma redução de mais de R$ 700 milhões no valor atualizado das sanções aplicadas, conforme planilha à peça 56.
Diante do universo identificado e em busca da celeridade processual, optou-se por analisar os dez processos com maior materialidade, considerando o valor histórico, os quais, conjuntamente, representam em torno de 70% da redução citada anteriormente, conforme destacados a seguir. 
Contudo, oportuno ressaltar que a análise desta unidade técnica se restringiu ao exame da presença de motivação fundamentada, não se imiscuindo no juízo discricionário da Anatel, como agente sancionador, pela ocorrência ou não da irregularidade, bem como da escolha da sanção aplicada.
II.3.1. Processo 53578.001063/2007:
	Prestadora
	Valor Original
	Valor Aplicado
	Diferença

	Telemar Norte Leste S.A.
	 R$ 50.000.000,00
	R$ 823.578,21
	R$ 49.176.421,79

O valor original da multa de R$ 50 milhões, aplicada em 2008, foi reduzido de forma significativa, diante da discordância do Conselho Diretor da agência em relação aos critérios utilizados pela superintendência na caracterização da infração, que, no caso, se referia a cobrança indevida realizada pela concessionária. Do universo de 168 mil infrações identificadas inicialmente, aquele conselho entendeu que seria possível caracterizar somente 10 ocorrências infracionais relacionadas com cobrança indevida.
De todo modo, vale ressaltar que foram identificados no processo os argumentos técnicos e jurídicos para tal discordância, conforme pode ser visto na Análise 242/2012GCRZ (peça 55, p. 4357) . 
Concomitantemente à redução no número de infrações, foram propostos ajustes na metodologia de cálculo da multa, sob o fundamento de se buscar uma maior razoabilidade e proporcionalidade da sanção. 
As alterações promovidas e a respectiva motivação técnica constam da peça 55, p. 53-56, não tendo sido identificadas inconformidades por esta unidade técnica, diante da compatibilidade das modificações implementadas com o regulamento vigente à época dos fatos (RASA/2003) .
II.3.2. Processo 53545.001001/2007:
	Prestadora
	Valor Original
	Valor Aplicado
	Diferença

	OI S.A.
	 R$ 50.000.000,00 
	 R$ 1.646.165,15 
	 R$ 48.353.834,85 

A redução da multa deveu-se a uma alteração na caracterização da infração de cobrança indevida pela concessionária, passando a infração para de natureza sistêmica, e não pontual como fora originalmente sancionada, fazendo-se necessário o recálculo da sanção previamente aplicada. 
Essa alteração na caracterização da infração foi, na visão desta unidade técnica, justificada tecnicamente nos autos, conforme pode ser visto na Análise 417/2013-GCMB (peça 55, p. 5862) e no Informe 122/2013/CODI (peça 55, p. 63-73) . 
No caso concreto, não teria havido mudança metodológica, mas apenas o recálculo da multa diante da alteração da configuração da infração, conforme afirmado na Análise 9/2014-GCMB (peça 55, p. 78) . Assim, considerando que foram utilizados o regulamento (RASA/2003) e a metodologia vigentes à época dos fatos, não se visualizam inconformidades no processo em tela.
II.3.3. Processo 53504.023248/2005:
	Prestadora
	Valor Original
	Valor Aplicado
	Diferença

	TELEFÔNICA BRASIL S.A.
	 R$ 43.736.463,67 
	 R$ 1.573.003,84 
	 R$ 42.163.459,83 

A multa em 1ª instância, aplicada em 2009, por irregularidades na tarifação do STFC e na comercialização de cartões indutivos para TUP, foi alterada, em âmbito de recurso administrativo, por diversas mudanças no mérito, em especial, no lapso temporal a ser considerado (peça 55, p. 90) e na população atingida pela irregularidade (peça 55, p. 93-94) . 
Vale destacar que, no caso em análise, também foram utilizados o regulamento (RASA/2003) e a metodologia vigentes à época dos fatos, com ajustes em algumas variáveis, devidamente motivados nos autos, no entendimento desta unidade técnica (peça 55, p. 95-96) .
II.3.4. Processo 53536.000517/2004:
	Prestadora
	Valor Original
	Valor Aplicado
	Diferença

	Telemar Norte Leste S.A.
	R$ 23.099.000,00
	R$ 3.732.225,00
	R$ 19.366.775,00

A redução da multa original, aplicada por descumprimento de obrigações contratuais, foi provocada, essencialmente, pela redução substancial no número de infrações cometidas pela prestadora que, segundo o Conselho Diretor, deveriam ser consideradas no processo sancionatório, passando de 39.089 infrações para 1.679. 
No caso concreto, também foram utilizados o regulamento (RASA/2003) e a metodologia vigentes à época dos fatos, não tendo sido identificada, por esta unidade técnica, qualquer relação direta com o art. 39, § 3º, do RASA/2012. Para um maior detalhamento, recomenda-se a leitura da Análise 303/2012GCMB (peça 55, p. 110122) .
II.3.5. Processo 53500.030408/2008:
	Prestadora
	Valor Original
	Valor Aplicado
	Diferença

	TIM CELULAR S.A.
	 R$ 18.127.800,00 
	 R$ 1.288.072,73 
	 R$ 16.839.727,27 

A sanção em 1ª instância, aplicada em razão de ausência de licenciamento em estações (Peça 55, p. 123-130) , foi revista de ofício pelo Conselho Diretor da Anatel, sob o argumento de que teria sido desenvolvida nova metodologia de cálculo relativa a infrações dessa natureza, a qual, segundo o entendimento da agência, 'é mais uniforme e se mostra mais adequada ao caso concreto' (Peça 55, p. 180) .
No entanto, em que pesem as irregularidades em questão tenham sido identificadas entre 2007 e 2009, sendo a multa aplicada em 2010, ou seja, sob a vigência do RASA/2003, a citada metodologia, utilizada na revisão da sanção pecuniária, foi desenvolvida por força do RASA/2012, regulamento, assim, posterior ao cometimento das infrações.
Sobre essa possível inconformidade, essa unidade técnica não vê óbices à utilização de metodologia posterior aos fatos, diante do seu caráter não normativo, desde que tal escolha seja devidamente justificada e, além disso, que a nova metodologia não extrapole a legislação e as disposições do regulamento de sanção vigente à época, sob risco de infringência ao princípio tempus regit actum.
No caso sob análise, no exame do cálculo da revisão da multa (Peça 55, p. 132-138 e p. 142-160) , identificou-se que, ao sopesar possíveis circunstâncias agravantes, situações que podem majorar as sanções inicialmente calculadas, foram utilizados como fundamento dispositivos do regulamento de 2012, em especial, seu art. 19:
Art. 19. O valor da multa será acrescido, nos percentuais abaixo, caso incidam as seguintes circunstâncias agravantes:
I - 10% (dez por cento) para cada caso de reincidência específica, até o limite de 40% (quarenta por cento) ;
II - 1% (um por cento) para cada caso de antecedente, até o limite de 20%; e
III - 10% (dez por cento) pela incidência de cada uma das hipóteses previstas no § 3º do art. 9º deste Regulamento, a partir da segunda ocorrência, até o limite de 40% (quarenta por cento) .
IV - 10% (dez por cento) para cada medida preventiva ou reparatória descumprida no processo de Acompanhamento que precedeu o Pado, até o limite de 40% (quarenta por cento) .
No entanto, tais circunstâncias eram disciplinadas de forma distinta no RASA/2003, o qual, em seu art. 15, estabelecia que:
Art. 15. O valor da multa pode ser acrescido de até:
I - 5% (cinco por cento) , quando o dano resultante ou a vantagem auferida da infração atingir até 10% (dez por cento) dos usuários do serviço;
II - 10% (dez por cento) , quando o dano resultante ou a vantagem auferida da infração atingir acima de10% (dez por cento) dos usuários do serviço; 
III - 35% (trinta e cinco por cento) , no caso de reincidência específica;
IV - 5% (cinco por cento) , quando houver antecedentes; e
V - 5% (cinco por cento) no caso de circunstâncias não contempladas nos incisos anteriores. 
Assim, no caso específico da multa relativa às estações móveis (Peça 55, p. 132-138) , ao se amparar no art. 19, inciso II, do RASA/2012, transcrito acima, agravou-se a multa base calculada em 20% (diante da identificação de vinte antecedentes do concessionário) , bem acima, assim, do limite de 5% previsto no RASA/2003, regulamento vigente à época.
No tocante à sanção relativa às estações fixas (Peça 55, p. 142-160) , para o agravante da reincidência específica, previsto no art. 19, inciso I, do RASA/2012, houve a majoração da multa em 20% (dois casos identificados) . Apesar de tal percentual estar inserido no limite de 35% estabelecido no RASA/2003 (art. 15, inciso III) , o equívoco na fundamentação, além de não observar o devido processo legal e, por consequência, gerar insegurança jurídica ao procedimento, impediu que o agravante fosse analisado sob o prisma do regulamento anterior, sendo que a majoração poderia ter sido diferente. Vale mencionar que na multa original, à luz do RASA/2003, decidiu-se por utilizar o limite máximo para o caso, de 35% (Peça 55, p. 124-125) .
Sobre o devido processo legal, oportuno trazer à colação o ensinamento do processualista Fredie Didier Junior (in: DIDIER JR., Fredie. Curso de Direito Processual Civil, vol. 1. ed. 11. Salvador: Ed. Juspodivm, 2009, p. 38) , que, ao conceituar sentido formal de tal princípio, o define como 'o direito a ser processado e a processar de acordo com normas previamente estabelecidas para tanto, normas estas cujo processo de produção também deve respeitar aquele princípio.'  (grifo nosso) 
Reforçando essa linha de argumento, cabe mencionar que em outro processo (PADO 53500.014669/2009) , conforme será tratado adiante, o qual se referia à mesma empresa, sendo relativo à mesma irregularidade (estações sem licenciamento) , o próprio Conselho Diretor da Anatel, apesar de aplicar a nova metodologia de cálculo citada anteriormente, entendeu pela impossibilidade da utilização de dispositivos do RASA/2012, conforme consta da Análise 121/2015GCIF (Peça 55, p. 211-212) , demandando a revisão da multa calculada pela unidade técnica da agência:
4.2.11. Da leitura dos citados dispositivos, portanto, temos que o afastamento da metodologia de cálculo de multa anterior não implica a aplicação das disposições do novo RASA ao caso concreto, mas apenas de fixação de novos valores de penalidades mais aderentes aos critérios de razoabilidade e proporcionalidade.
4.2.12. Assim sendo, não há que se falar, por exemplo, na aplicação dos atenuantes de 90% (noventa por cento) previstos no art. 20, inciso I do novo RASA, incidente quando a cessação da conduta ocorreu previamente à ação da Agência, como de fato ocorreu no presente caso. Tal ressalva foi, inclusive, objeto de destaque na conversão da deliberação em diligências aprovada pela supratranscrita Análise n° 81/2015GCIF, especificamente nos itens 4.2.23 e 4.2.24, a saber:
4.2.23. Por fim, no que tange ao item 5.25 do Informe n° 116/2015-GR04CO/GR04, de 28/4/2015, que informa a aplicação do art. 20 do RASA, solicito que a nova formulação de cálculo de sanção observe ao disposto no art. 41 do citado Regulamento, segundo o qual:
Art. 41. As disposições constantes deste Regulamento aplicam-se, a partir de sua publicação, aos processos pendentes de decisão de primeira instância.
4.2.24. Nesse sentido, a leitura cominada do §3° do art. 39 e do art. 41 do novo RASA autorizam apenas a aplicação de nova metodologia de cálculo de sanção de multa, no caso concreto, com base nos princípios da proporcionalidade e razoabilidade, preservando-se as demais disposições vigentes à época.  (sem grifos no original) 
Assim, o próprio RASA/2012, em seu art. 41, estabelece que seus dispositivos se aplicariam apenas aos processos pendentes de decisão de primeira instância, ou seja, aos casos nos quais não tenha havido ainda a definição de sanção de multa. Vale ressaltar que a exceção prevista no art. 39, § 3º, transcrito mais uma vez a seguir, ao permitir a revisão de multas anteriormente aplicadas, faz menção apenas à possibilidade da adoção de nova metodologia, o que não pode ser confundido com a autorização para a utilização dos dispositivos do novo regulamento.
Art. 39 (...) . 
§ 3º A adoção de nova metodologia não implica revisão da multa anteriormente aplicada, exceto se a sanção não atender aos princípios da proporcionalidade e razoabilidade, sempre avaliados no contexto do caso concreto e da época da aplicação da multa.
De todo modo, apesar da inconformidade identificada, considerando que, no caso concreto, a inconsistência relatada possui baixa materialidade e que, com base apenas nas informações levantadas, não foi identificado dano ao erário, entende-se suficiente dar ciência à Anatel que em casos de reforma de decisão com a aplicação de nova metodologia de cálculo de sanção de multa, devem ser observadas as disposições legais e regulamentares vigente à época da aplicação da sanção original, em respeito aos princípios do devido processo legal, previsto no art. 38 da Lei 9.472/1997, da segurança jurídica e do tempus regit actum, bem como ao art. 41, c/c  art. 39, § 3º, do Regulamento de Aplicação de Sanções Administrativas, anexo à Resolução Anatel 589/2012.
II.3.6. Processo 53504.017495/2007:
	Prestadora
	Valor Original
	Valor Aplicado
	Diferença

	TELEFÔNICA BRASIL S.A.
	 R$ 9.298.590,04 
	 R$ 196.875,00 
	 R$ 9.101.715,04 

No processo em questão, que trata de óbices à fiscalização pela concessionária, parte das infrações, em sede de recurso administrativo, foram descaracterizadas, conforme consta da Análise 372/2013-GCRZ (Peça 55, p. 196) . 
Além da redução do número de infrações, o Conselho Diretor da Anatel promoveu a revisão da sanção em função da adoção de metodologia de multa mais recente para o tipo de irregularidade, a qual, na visão daquele colegiado, seria 'mais adequada, pois diminui a subjetividade e a discricionariedade na aplicação dos critérios no cálculo do valor da multa, o que privilegia, ainda mais, os princípios da razoabilidade e proporcionalidade,'. (Peça 55, p. 200) . 
A respeito do caso, é importante ressaltar que tanto a metodologia original quanto a posteriormente adotada se baseavam nas disposições do mesmo regulamento, qual seja, o RASA/2003. Além disso, no caso concreto, a própria unidade técnica da agência, seguindo parecer da procuradoria especializada, entendeu pela inaplicabilidade de dispositivos do RASA/2012, pois este era posterior ao cometimento das infrações (Peça 55, p. 187) .
Desse modo, considerando o respeito às disposições integrantes do regulamento vigente à época e a motivação apresentada para as alterações na metodologia (Peça 55, p. 183-187) , não se vislumbram inconformidades no processo em questão.
II.3.7. Processo 53500.014669/2009:
	Prestadora
	Valor Original
	Valor Aplicado
	Diferença

	TIM CELULAR S.A.
	 R$ 7.610.400,00 
	 R$ 18.726,70 
	 R$ 7.591.673,30 

No tocante à infração detectada, qual seja, estações sem licenciamento, a Anatel reconheceu a prescrição de algumas irregularidades (Peça 55, p. 203) , o que provocou uma redução de, aproximadamente, 30% do valor original. Ademais, aplicou-se novo entendimento da agência de que cada estação individualmente não pode ser considerada como infração independente, para efeitos de cálculo de multa, pois, segundo a Anatel, restariam prejudicados os princípios da razoabilidade e da proporcionalidade à luz da conduta praticada (Peça 55, p. 209-210) .
Sobre a dosimetria da sanção, também neste caso o Conselho Diretor, diante da existência de nova metodologia de cálculo para o tipo de infração, desenvolvida a partir do novo RASA, deliberou pela necessidade da revisão da multa aplicada. No entanto, conforme já abordado no parágrafo 61, apesar de ter sido utilizada metodologia posterior ao cometimento da infração, a agência, nesse processo em particular, entendeu inaplicável os dispositivos do RASA/2012, como atenuantes ou agravantes, preservando-se as disposições do regulamento vigente à época, ou seja, o RASA/2003 (Peça 55, p. 211-212) . 
Assim, mais uma vez, considerando o respeito às disposições do regulamento vigente à época e a motivação apresentada na Análise 121/2015-GCIF (Peça 55, p. 201-215) , não se vislumbram inconformidades nesse processo específico.
II.3.8. Processo 53504.007325/2007:
	Prestadora
	Valor Original
	Valor Aplicado
	Diferença

	TELEFÔNICA BRASIL S.A.
	 R$ 6.460.798,12 
	 R$ 1.312.500,00 
	 R$ 5.148.298,12 

O processo em questão se assemelha ao Processo 53504.017495/2007, tratado nos parágrafos 64 a 67, relacionando-se à mesma concessionária e igual infração, qual seja, óbices à fiscalização.
Assim como naquele PADO, o Conselho Diretor da Anatel promoveu a revisão da multa aplicada em função da adoção de metodologia mais recente, respeitando-se, no entanto, o regulamento vigente à época dos fatos. 
Desse modo, esta unidade técnica mantêm o entendimento daquele processo, no sentido de que não foram identificadas irregularidades, haja vista a presença da devida motivação para a decisão da agência, conforme documentos à peça 55, p. 216-233.
II.3.9. Processo 53508.001236/2011:
	Prestadora
	Valor Original
	Valor Aplicado
	Diferença

	Embratel
	 R$ 5.496.000,00 
	 R$ 496.034,02 
	 R$ 4.999.965,98 

Assim como no Processo 53500.030408/2008, analisado nos parágrafos 53 a 63, no presente caso, que trata da mesma infração (estações sem licenciamento) , também se identificou a utilização de metodologia desenvolvida em momento posterior aos fatos, conforme peça 55, p. 257265, sem a observância, contudo, do regulamento vigente à época (RASA/2003) .
Conforme planilha à peça 55, p. 256, detectou-se, nesse processo, a utilização do valor mínimo de multa previsto no art. 17, § 1º, e anexo do RASA/2012 para o caso concreto (R$ 1.200) ,  e não do limite estabelecido no RASA anterior (RASA/2003, art. 23) , o qual dava tratamento diverso ao tema.
Art. 23. A multa mínima a ser imposta não deve ser inferior ao valor igual ao limite mínimo para inscrição na dívida ativa, prevista em instrumento legal adotado pela Anatel.
De todo modo, ao encontro da proposta apresentada no parágrafo 63, considerando que a inconsistência identificada possui baixa materialidade e que não existem indícios de dano ao erário, entende-se suficiente a ciência proposta à Anatel naquele caso. 
II.3.10. Processo 53557.000453/2007:
	Prestadora
	Valor Original
	Valor Aplicado
	Diferença

	TELEMAR NORTE LESTE S.A.
	R$ 4.969.244,70
	R$ 918.750,00
	R$ 4.050.494,70

Trata-se de processo com as mesmas características dos tratados nos itens II.3.6 (parágrafos 64 a 67) e II.3.8 (parágrafos 71 a 73) , pois o Conselho Diretor da Anatel, diante de infração por óbice a atividade de fiscalização, promoveu a revisão da multa por entender aplicáveis adequações à metodologia de cálculo, conforme sugestões da procuradoria especializada da agência (peça 55, p. 276-280) .
Assim como nos outros processos citados, no caso concreto, entendeu-se pela inaplicabilidade do RASA/2012, haja vista este ser posterior ao cometimento das infrações (peça 55, p. 280) , sendo utilizado como fundamento o regulamento vigente à época (RASA/2003) .
Diante da similaridade com os casos mencionados, opina-se por aplicar o mesmo entendimento no sentido da ausência de inconformidades para o processo em tela.
Por todo o exposto, com exceção das inconformidades constatadas  nos itens II.3.5 e II.3.9 e considerando as limitações do número reduzido de casos analisados, entende-se que não foram identificados indícios contundentes de irregularidade na revisão pelo Conselho Diretor da Anatel, no âmbito de recurso administrativo, de sanções anteriormente aplicadas. 
Nas decisões avaliadas, de modo geral, foi constatada a existência de critérios objetivos, suficientemente motivados, analisados no contexto do caso concreto, não se mostrando mera aplicação arbitrária de nova metodologia.
Ademais, na maioria dos processos, apesar da aplicação de metodologia posterior aos fatos, identificou-se o resguardo aos dispositivos do regulamento vigente à época. No entanto, diante das citadas exceções identificadas e, por consequência, da existência de decisões destoantes na agência, entende-se necessário dar ciência a respeito, de modo a induzir a prevenção de situações futuras análogas, com fundamento no art. 9º, inciso I, da Resolução-TCU 315/2020.
CONCLUSÃO
Trata-se de representação formulada pela Secretaria de Fiscalização de Infraestrutura Hídrica, de Comunicações e de Mineração (SeinfraCOM) do Tribunal de Contas da União (TCU) , em face de possíveis irregularidades no recálculo de multas aplicadas às prestadoras de serviços de telecomunicações pela Anatel.
A unidade técnica da SeinfraCOM, em instrução à peça 14, entendeu que havia indícios de que decisões da Anatel estariam promovendo a redução expressiva de multas com base em regulamento de sanção que não estava vigente à época dos fatos nem quando da sua apreciação pela primeira instância da agência, gerando possível insegurança jurídica.
Ademais, levantou-se a possibilidade da incompatibilidade legal do art. 39, § 3º, e do art. 41, parágrafo único, do RASA/2012, os quais fundamentariam tais decisões, com os demais normativos a que a Anatel está sujeita, em especial com os princípios de legalidade, razoabilidade, proporcionalidade, moralidade, igualdade e finalidade administrativa.
Em resposta à diligência realizada, a Anatel e a Procuradoria Federal Especializada Junto à agência encaminharam todos os processos que tiveram valores de multas alteradas com fundamento no § 3º do art. 39 do RASA/2012, bem como justificativas para a inserção dos dispositivos citados no novo regulamento de sanção.
Apesar do número reduzido de casos analisados (10) em relação ao universo de processos (91) , os quais, no entanto, conjuntamente, representam em torno de 70% da redução total das multas, esta unidade técnica opinou por não haver indícios contundentes de irregularidade na revisão pelo Conselho Diretor da Anatel de sanções anteriormente aplicadas, com exceção de inconformidades detectadas em dois processos, tratadas nos itens II.3.5 e II.3.9.
Pelo contrário, restou demonstrada pela agência a conformidade da inserção do § 3º do art. 39 e do parágrafo único do art. 41 no RASA/2012, bem como a compatibilidade legal desses dispositivos com os atos normativos a que a Anatel está sujeita, pois, em essência visam garantir o respeito aos princípios da razoabilidade e proporcionalidade.
Além disso, nas decisões avaliadas, de modo geral, foi constatada a existência de critérios objetivos, suficientemente motivados, analisados no contexto do caso concreto, não se mostrando mera aplicação arbitrária de nova metodologia.
Contudo, apesar de, na maioria dos processos, ter se identificado o respeito aos dispositivos do regulamento vigente à época, diante das citadas exceções constatadas, entendeu-se necessário dar ciência à Anatel de que em casos de reforma de decisão com a aplicação de nova metodologia de cálculo de sanção de multa, devem ser observadas as disposições legais e regulamentares vigente à época da aplicação da sanção original, em respeito aos princípios do devido processo legal, da segurança jurídica e do tempus regit actum, bem como ao art. 41, c/c  art. 39, § 3º, do Regulamento de Aplicação de Sanções Administrativas, anexo à Resolução Anatel 589/2012.
PROPOSTA DE ENCAMINHAMENTO
Ante o exposto, propõe-se:
conhecer da presente representação, satisfeitos os requisitos de admissibilidade previstos nos arts. 235 e 237, inciso VI, do Regimento Interno deste Tribunal, c/c art. 103, § 1º, da Resolução - TCU 259/2014, para, no mérito, considerá-la parcialmente procedente;
dar ciência à Agência Nacional de Telecomunicações, com fundamento no art. 9º, inciso I, da Resolução-TCU 315/2020, que em casos de reforma de decisão com a aplicação de nova metodologia de cálculo de sanção de multa, devem ser observadas as disposições legais e regulamentares vigente à época da aplicação da sanção original, em respeito aos princípios do devido processo legal, previsto no art. 38 da Lei 9.472/1997, da segurança jurídica e do tempus regit actum, bem como ao art. 41, c/c  art. 39, § 3º, do Regulamento de Aplicação de Sanções Administrativas, anexo à Resolução Anatel 589/2012;
encaminhar o acórdão que vier a ser proferido à Agência Nacional de Telecomunicações, destacando que o relatório e o voto que fundamentam a deliberação ora encaminhada podem ser acessados por meio do endereço eletrônico www.tcu.gov.br/acordaos; e 
arquivar o presente processo, com fundamento no art. 169, inciso III, do Regimento Interno do Tribunal."
É o relatório.

Daniel Andrade Fonseca, Leo Rodrigues de Melo e outros, representando Agência Nacional de Telecomunicações

Não atuou

REPRESENTAÇÃO. POSSÍVEIS IRREGULARIDADES NO RECÁLCULO DE MULTAS APLICADAS ÀS PRESTADORAS DE SERVIÇOS DE TELECOMUNICAÇÕES PELA ANATEL, COM BASE EM REGULAMENTO QUE NÃO ESTAVA VIGENTE QUANDO DA APLICAÇÃO DAS SANÇÕES. DILIGÊNCIAS. AUSÊNCIA DE IRREGULARIDADES NA MAIOR PARTE DOS ATOS. IDENTIFICAÇÃO DE INCONFORMIDADES RESIDUAIS, DE BAIXA MATERIALIDADE. AUSÊNCIA DE DANO AO ERÁRIO. CONHECIMENTO. ARQUIVAMENTO.

REPRESENTAÇÃO (REPR)

Secretaria de Infraestrutura Hídrica, de Comunicações e de Mineração (SeinfraCOM)

Examina-se representação formulada pela Secretaria de Fiscalização de Infraestrutura Hídrica, de Comunicações e de Mineração do TCU - SeinfaCOM, em face de possíveis irregularidades no recálculo de multas aplicadas às prestadoras de serviços de telecomunicações pela Agência Nacional de Telecomunicações - Anatel.
No âmbito das competências daquela agência, conferidas pela Lei Geral de Telecomunicações, insere-se a aplicação de sanções às empresas concessionárias e autorizatárias do setor, no caso de descumprimento de obrigações legais, regulamentares e contratuais.
A Anatel publicou, em 2012, um novo Regulamento de Aplicação de Sanções Administrativas - RASA, em substituição ao regulamento anterior (RASA/2003) , com objetivo de promover maior padronização na definição das sanções pecuniárias por todas as superintendências da agência.
Referido normativo contém dispositivo que prevê sua aplicação aos processos que, na data de publicação, se encontravam pendentes de decisão de primeira instância. Em outro ponto, estabelece que sua adoção não implicaria revisão das multas anteriormente aplicadas, exceto em casos de não atendimento aos princípios da proporcionalidade e razoabilidade.
A unidade técnica identificou decisões do Conselho Diretor da Agência que reformaram sanções anteriormente aplicadas, em sede de recursos administrativos, com reduções expressivas das multas inicialmente estabelecidas, supostamente por meio da aplicação do regulamento de sanção novel, que não estava vigente quando da aplicação da multa.
Em resposta às diligências, a Anatel e a Procuradoria Federal Especializada junto à agência justificaram a inclusão dos dispositivos mencionados no novo RASA, tendo por objetivo evitar que a elaboração de nova metodologia de cálculo das sanções de multa ensejasse o questionamento e a revisão automática das multas já aplicadas anteriormente, quando o resultado desse novo cálculo fosse mais benéfico aos infratores. 
Ressaltam, por outro lado, que eventual violação aos princípios da proporcionalidade e da razoabilidade deve ser passível de revisão, na medida em que estes são elementos constitucionais, inseridos no próprio princípio da legalidade. 
Esclarecem, por fim, que a nova metodologia constitui apenas orientação não vinculante ao administrador, não possuindo caráter normativo.
Em complemento, a Anatel encaminhou lista de todos os processos sancionatórios que já contavam com decisão em primeira instância na data de publicação do RASA/2012 e que tiveram valores de multas alteradas posteriormente, além de remeterem cópia de todas as decisões do Conselho Diretor referentes aos processos que tiveram valores de multas alteradas nessas condições.
Em análise das justificativas e dos documentos apresentados, a SeinfraCOM reconhece que a publicação do RASA/2012 trouxe aprimoramentos aos critérios e parâmetros utilizados na aplicação de sanções pela Anatel, ao substituir o modelo anterior, no qual conviviam diversas metodologias diferentes, elaboradas por cada superintendência.
Manifesta o entendimento de ter sido adequada a inclusão dos dispositivos já mencionados no regulamento, relativos à aplicação ex tunc exclusivamente para situações de inobservância aos critérios de proporcionalidade e razoabilidade.
A unidade promoveu avaliação dos processos sancionatórios encaminhados pela Anatel que tiveram valores de multas reduzidas com fundamento no novo regulamento e que já contavam com decisão em primeira instância, com o objetivo de identificar a presença, clareza e a robustez dos critérios que foram utilizados pela agência para justificar a redução de multas.
Do universo de 91 processos encaminhados pela Anatel, a Seinfra examinou os dez que possuíam maior materialidade, representando 70% do valor total de redução no valor das sanções. 
Em oito desses processos, a unidade técnica não identificou nenhuma inconformidade. Em outros dois, identificou a aplicação da nova metodologia para revisão dos valores das multas, porém considerou que as alterações foram de baixa materialidade, não se constatando dano ao erário.
Assim, propõe dar ciência à Anatel que, em casos de reforma de decisão com a aplicação de nova metodologia de cálculo de sanção de multa, devem ser observadas as disposições legais e regulamentares vigentes à época da aplicação da sanção original, em respeito aos princípios do devido processo legal, da segurança jurídica e do tempus regit actum.
Em exame de mérito, manifesto meu alinhamento às análises da unidade técnica que concluíram, em linhas gerais, pela ausência de inconformidades na atuação da Anatel concernente às revisões de valores de multas após a publicação do Regulamento de Aplicação de Sanções Administrativas de 2012. 
Considero desnecessário reproduzir as análises pormenorizadas promovidas pela unidade instrutora, conforme detalhadamente registrado na instrução que fiz transcrever no relatório precedente.
Dado o caráter residual das falhas detectadas e o longo tempo decorrido desde as respostas apresentadas pelo jurisdicionado no ano de 2017, deixo de expedir a ciência proposta pela SeinfraCOM, considerando suficiente o envio à Anatel de cópia da decisão que vier a ser proferida.
	Ante o exposto, VOTO pela adoção da minuta de acórdão que submeto a este Colegiado.
TCU, Sala das Sessões, em 1 de junho de 2022.
JORGE OLIVEIRA 
Relator